臺北高等行政法院判決　　　　　　　　　　　　　　八十九年度訴字第二九○○號
　　　　　　　　　　　　　　　.
　　原　　　告　甲○○
　　　　　　　　乙○○
　　　　　　　　己○○
　　　　　　　　丙○○
　　　　　　　　丁○○
　　　　　　　　戊○○
　　共　　　同
　　訴訟代理人　丑○○律師
　　複 代理 人　詹振寧律師
　　被　　　告　財政部臺灣省北區國稅局
　　代　表　人　林吉昌（局長）住同右
　　訴訟代理人　癸○○
　　　　　　　　壬○○
　　　　　　　　子○○
右當事人間因遺產稅事件，原告不服財政部中華民國八十九年十一月九日台財訴第0
000000000號訴願決定，提起行政訴訟。本院判決如左︰
　　主  文
訴願決定及原處分（復查決定）就坐落基隆市○○區○○段五堵北小段五─一０、三
七九─一及台北縣貢寮鄉○○段內寮小段九七六號土地，否准自遺產總額中扣除其土
地價值之部分均撤銷。
原告其餘之訴駁回。
訴訟費用由被告負擔四分之三，餘由原告負擔。
　　事  實
一、事實概要︰緣原告之父簡棋火於民國（下同）八十六年六月二十九日死亡，由原
    告等六人共同繼承，於八十六年十月二十九日申報遺產稅，經被告核定遺產總額
    新台幣（下同）二０六、七三二、一七九元，遺產淨額一六一、二五一、一七七
    元，應納遺產稅額六六、一一八、五八八元。原告不服，主張被繼承人所遺坐落
    基隆市○○段五堵北小段五─一○、五─二○、五─二一、三七九─一、三八二
    號及台北縣貢寮鄉○○段內寮小段八六一、八六八、八七０、九七六號、貢寮鄉
    ○○○○段二０三、二０三─二號暨宜蘭縣頭城鎮○里○段○里○○段七七─一
    、七七─三號等土地，係由繼承人繼續經營農業生產之農業用地，依據遺產及贈
    與稅法第十七條第一項第六款規定及財政部七十九年五月三十一日台財稅第七九
    ００八二七六一號函釋意旨，應扣除其土地價值之全數；另基隆市○○區○○段
    五堵北小段七─九號土地，係屬公共設施道路用地，依法免徵遺產稅云云，申經
    復查結果，准予追認坐落台北縣貢寮鄉○○段內寮小段八六八、八七０號及宜蘭
    縣頭城鎮○里○段○里○○段七七─一、七七─三號等四筆土地係繼續經營農業
    生產之農業用地，其扣除額為一、一三四、五００元，據以變更遺產淨額為一六
    ０、一一六、六七七元，其餘十筆土地仍未獲准自遺產總額中扣除，免徵遺產稅
    。原告仍不甘服，提起訴願，經遭駁回，遂提起本件行政訴訟。
二、兩造聲明：
　　(一)原告聲明：原處分不利於原告部分（即被告八十八年十二月二十三日北區國稅
      法第00000000號復查決定所核定之遺產淨額新台幣一六０、一一六、
      六七七元，未扣除坐落基隆市○○區○○段五堵北小段五─一０、五─二０、
      五─二一、三七九─一、三八二號等五筆土地、及台北縣貢寮鄉○○段內寮小
      段八六一、九七六號土地，同縣鄉○○○○段二０三、二０三─二號二筆土地
      等共九筆農業用地，暨基隆市○○區○○段五堵北小段七─九號一筆土地之道
      路用地等之土地價值，共新台幣四０、九五四、三二０元之部分），及財政部
      八十九年十一月九日台財訴字第０八九００一一五七０號訴願決定，均應予撤
      銷。
(二)被告聲明：原告之訴駁回。
三、兩造之爭點：
  (一)系爭坐落基隆市○○區○○段北小段五─一０、五─二０、五─二一、三七九─
  　一、三八二號等五筆土地，及台北縣貢寮鄉○○段內寮小段八六一、九七六號等
    二筆土地，以及同縣鄉大石壁坑二０三、二０三─二號等二筆土地，共九筆土地
    ，是否均係繼續經營農業生產之農業用地，而得依行為時遺產及贈與稅法第十七
    條第一項之規定，自遺產總額中扣除其土地價值之全數，免徵遺產稅？
  (二)系爭坐落基隆市○○區○○段五堵北小段七─九號土地是否屬公共設施道路用地
    ，而得依都市計畫法第五十條之一之規定免徵遺產稅？
甲、原告主張：
　一本件原告所繼承系爭坐落基隆市○○區○○段五堵北小段五─一０、五─二０、
    五─二一、三七九─一、三八二號等五筆土地、及台北縣貢寮鄉○○段內寮段內
    寮小段八六一、九七六號等二筆土地，以及同縣鄉大石壁坑二０三、二０三─二
    號等二筆土地，暨坐落基隆市○○區○○段五堵北小段七─九號土地一筆土地等
    共十筆土地（土地價值共四０、九五四、三二０元），其中前九筆，均為農業用
    地，後一筆為道路用地，土地使用分區為保護區，各有土地登記簿謄本，及基隆
    市政府八十六年八月二十五日八六基府工都字第七六一四０號使用分區証明書可
    稽，前九筆土地，依照遺產及贈與稅法第十七條第一項第六款規定，後一筆土地
    ，依照都市計畫法第五十條之一之規定，顯均應自遺產總額中扣除，免徵遺產稅
    。
　二詎被告，於核定稅額時，並未予扣除，經原告申請復查後，仍未獲准扣除，無非
    以：前九筆土地，經被告所屬基隆市分局於八十七年二月十六日、十七日會同基
    隆市地政及區公所人員勘查，暨被告於八十七年九月一日、四日複勘結果，其中
    基隆市○○區○○段五堵北小段五─一０號荒蕪、五─二０、五─二一、三七九
    ─一、三八二號、台北縣貢寮鄉○○段內寮小段八六一號，貢寮鄉○○○○段二
    ０三、二０三─二號等土地，均雜草叢生，顯已閒置不用，又貢寮段內寮小段九
    七六號土地則未作農用，有勘查報告及照片附卷佐證。另坐落基隆市○○區○○
    段五堵北小段七─九號土地，雖然其地目為道，土地使用分區為保護區，但並非
    都市計畫法第四十二條之公共設施用地，自亦非公共設施保留地云云為論據。
　三惟查：
  (一)系爭十筆土地，除五堵北小段五─０（林）、及七─九（道）號二筆土地外，於
    八十七年二月十六日、十七日，被告會同基隆市地政事務所及區公所人員勘查時
    ，就其他七筆土地並未發見有何違規未繼續農業使用之情形，並明白記載種植作
    物名稱：五堵北小段五─二０為「雜草」、三七九─一為「雜木林、雜草」、三
    八二為「雜草」、內寮小段八六一為「未違規使用」、九七六為「未違規使用」
    ，大石壁坑段二０三為「未違規使用」、二０三─二為「未違規使用」，且均准
    予扣除金額，此有「遺產稅農業用地繼續自耕實地勘查報告表」附卷可稽（如証
    三─四），而原告對此並無異議。
　(二)詎被告出爾反爾竟於同年九月一日、四日再行複勘，而將上開勘查報告所載有利
　　原告之事實、及准予扣除之金額，全部加以刪除，以致增加原告之稅負，顯然違
　　反行政法上「不利益變更禁止之原則」，此項行政法上「不利益變更禁止之原則
」，旨在維護民主法治國家之真諦，防止行政機關藉用公權力，恣意侵害人民之
　　權益。查前述勘查報告，係由被告會同基隆市地政事務所及區公所人員會勘，並
　　經相關人員簽名，已具有公文書之效力，而被告於事隔六、七個月之後，在未經
　　原告或其他利害關係人申請複勘、或發見有何不法之情況下，竟主動複勘，並為
　　原告不利之認定，不但依法無據，而且匪夷所思，幸有前述行政法上「不利益變
　　更禁止之原則」，否則行政機關將可隨時藉用公權力以複勘或其他方式，變更有
　　利人民之事實認定，恣意侵害人民權益，尚有何民主法治之可言。
(三)何況被告於八十七年九月一日、四日之複勘報告，草率無比，究竟以何方式勘查
　？如何確定？又其照片，如何確定其為正確？又以系爭三七九─一號土地為例，
　原勘查報告對於種植作物名稱記載為「雜木林、雜草」，並就其金額全部准予扣
    除，而於複勘報告則記載「雜木林十分之九，雜草十分之一」，並將准予扣除之
    金額，全部刪除，而對於所謂「十分之九或十分之一」，究在何處，亦無明確記
    載，僅在虛應故事，並以侵害人民之權益為能事，殊甚明顯。
  (四)五堵北小段五之十號土地，初勘報告雖寫荒蕪但卻另寫已整地，其中似乎矛盾。
  四另查前述三七九─一號土地，其地目為「林」，自屬農地，雖經都市計劃使用分
    區為「保護區、石油專業工業區、都市計劃外」，但俱非都市計劃用地，且迄仍
    為農業使用，依法自仍應予扣除，顯不因都市計劃使用分區而有所影響。
  五又查前述五堵北小段七─九號土地，地目為「田」，但土地使用分區為「保護區
    」，自係都市計畫法第四十二條之公用設施（道路）保留地甚明，而被告所引用
    財政部八十七年七月十五日台財稅第八七一九五四三八０號函所示，與本件情形
    有別，申言之，就系爭基隆市○○區○○段五堵北小段七─九號土地，已經編列
    地目為「道」，使用分區為「保護區」之情形，根本即未明確指稱其非屬都市計
    畫法第四十二條之公共設施保留地。而且，似此情形，原告等徒然擁有其地，惟
    並不能為其他之使用，卻需負擔鉅額之遺產稅，亦顯有失事理之平。
  六為此，請求察准判決如聲明。
乙、被告主張：
　一按「左列各款，應自遺產總額中扣除，免徵遺產稅：．．．六、遺產中之農業用
    地及其地上農作物，由繼承人或受遺贈人，繼續經營農業生產者，扣除其土地及
    地上農作物價值之全數。但該土地如繼續供農業使用不滿五年者，應追繳應納稅
    賦。」為行為時遺產及贈與稅法第十七條第一項第六款所規定。
　二查首揭遺產及贈與稅法第十七條第一項第六款所稱：「由繼承人或受遺贈人，繼
    續經營農業生產者」，係指被繼承人所遺之農業用地，於被繼承人死亡時已作農
    業使用中，並於被繼承人死亡後，仍由繼承人或受遺贈人繼續經營農業生產者而
    言；若被繼承人死亡時，其農業用地並未作農業使用，或被繼承人死亡後，繼承
    人或受遺贈人有中斷經營農業生產者，即非所稱之「繼續經營農業生產」。又依
    財政部七十九年五月三十一日台財稅第七九００八二七六一號函釋意旨，即使土
    地閒置不用又無平均地權條例第二十六條之一各款但書情形者，仍為不繼續經營
    農業生產，本件系爭土地，被告所屬基隆市分局於八十七年二月十六日及十七日
    會同基隆地政及區公所人員勘查，暨被告於八十七年九月一日、四日複勘結果，
    坐落基隆市○○段五堵北小段五─一０號荒蕪，五─二０、五─二一、三七九─
    一、三八二號及台北縣貢寮鄉○○段內寮小段八六一號、大石壁坑段二０三、二
    ０三─二號土地均雜草欉生，顯巳閒置不用；又貢寮段內寮小段九七六號土地，
    其地目為田，屬行為時農業發展條例第三條第十一款所稱之耕地，而經實地勘查
    並未耕作生產，自屬未作農業使用，有勘查報告及照片附卷佐證，當無首揭遺產
    及贈與稅法第十七條第一項第六款規定農地扣除之適用，原告訴稱只需未變更或
    未放棄農業生產之使用即為已足，容有誤解法令。
　三又勘查報告，均有原告丙○○或丁○○現場指界，其勘查結果，亦經原告丙○○
　　或丁○○在勘查報告表上親自簽章確認，再者，勘查報告表上是否應由全體繼承
　　人簽章確認，法無明文規定，是既有繼承人簽名確認，姑不論是否足以代表全體
　　繼承人，並無礙勘查結果之效力，退言之，即使勘查報告表上無繼承人簽名確認
　　，只要有被告、地政、公所等會勘單位人員簽章確認，即足認定，蓋繼承人並非
    農地勘查認定之權責人員，是原告訴稱丙○○或丁○○之簽名，不能代表全體繼
    承人，並不足採。又被告係將勘查結果製作勘查報告後，始交由相關之會勘人員
    簽名，並非如原告所訴在承辦人抵達現場後即交繼承人簽名，至於本件有現場實
    地勘查之事實既為原告所不否認，則原告質疑勘查人員何時抵達現場？何時離去
    ？及天色狀況，即無關本件案情。
四原告質疑被告就系爭土地之勘查結果用語不同，事實認定未明乙節，按本國語文
　，同一意思，本即有多種表達方式，例如本案所指荒蕪、雜草欉生、閒置不用、
　未作農用均同義，衹是未作農用之界定範圍較為廣泛，亦包含變更使用在內，故
　勘查報告表所載結果即為具體之事實，其事證既已明確，則原告再請履勘現場，
　一者並無必要，再者因時空關係，八十七年當初所勘現場情況，歷經三年，當已
　無法確認當時狀態。
　五又原告於起訴狀中訴稱農業生產有季節性，有暫時性之停作在所難免云云，按「
　　當事人主張事實須負舉證責任，倘其所提出之證據不足為主張事實之證明，自不
　　能認其主張之事實為真實。」最高行政法院三十六年判字第十六號著有判例。被
　　告於答辯狀中質疑原告究竟系爭土地勘查前種何作物？何時收成？暫時性停作期
　　間又有多久？原告並未舉證說明，故認原告空言主張為暫時性之停作，不足採信
　　。現其準備狀反而辯稱一經履勘即明，查所主張既有季節性之農作，自當知曉勘
　　查前種何作物，在原告並未指明勘查前種何作物，卻就過去已不存在之事實辯稱
　　一經履勘即明，自無可採。此外，原告亦不否認行為時遺產及贈與稅法並無明文
　　規定，農業用地之勘查使用情形，應委由農業機構勘查認定，自應由稅捐主管稽
　　徵機關本於職權辦理，則訴稱本件應委由農業機構勘查認定，自屬依法無據。
　六另系爭坐落基隆市○○區○○段五堵北小段七─九號土地，其地目為道，土地使
  　用分區為保護區，而查都市計畫法第四十二條所定都市計畫地區範圍內設置之公
  　共設施用地並未列有保護區用地，被告引據財政部八十七年七月十五日台財稅第
  　八七一九五四三八０號函說明二：「查都市計畫法所稱之『公共設施保留地』，
　　依都市計畫法第四十八條至五十一條之立法意旨，係指依同法所定都市計畫擬定
  　變更程序及同法第四十二條規定劃設之公共設施用地中，留待將來各公用事業機
　　構、各該管政府或鄉、鎮、縣轄市公所取得者而言。已取得或非留供各事業機構
  　、各該管政府或鄉、鎮、縣轄市公所取得者，仍非屬公共設施保留地。」旨在說
  　明何者才是公共設施保留地，自與原告主張之事實有關。換言之，系爭土地是否
  　屬公共設施保留地，自應依都市土地使用分區參照上開財政部函釋認定，而非以
  　土地登記簿謄本記載之地目來認定，所訴道地目土地，使用分區為保護區，係公
  　共設施保留地，容有誤解。
　七被告八十七年二月十六日農地勘查所做報告，並非被告所據以核定之資料，充其
　　量僅為內部資料，對原告並未發生行政處分之效力，其據以主張，自非妥適。況
　　即使被告八十七年二月十六日農地勘查所做報告屬實，惟在被告核定遺產稅前，
　　再於八十七年九月一日、四日複勘，而查得有系爭土地有未繼續經營農業生產情
　　事，仍無行為時遺產及贈與稅法第十七條第一項第六款前段規定之適用。
　八被告對農地列管，係以「筆」為單位，即行為時農業發展條例所稱之「宗」，行
　　為時農業發展條例第三十條規定，每宗耕地不得分割或移轉為共有。同條例施行
　　細則第二十條第一項規定：「本條例第三十條所稱每宗耕地不得分割，指已登記
　　之每宗耕地，不得分割為二宗以上之地號。．．．」可見行為時農業發展條例第
　　三十一條規定，亦採相同之見解。次查上開條例第三十一條規定，其目的在避免
　　農地分割過細，妨害農業發展，為促進農業發展之重要方法。此有司法院釋字第
　　三七五號所明釋。又另參照司法院釋字第三五九號解釋，財政部七十九年三月十
　　五日台財稅第000000000號、八十年四月二十日台財稅第000000
　　000號及同年六月四日台財稅第000000000號等函，以全部土地原免
　　徵土地增值稅為準計算罰鍰，係為遏阻違法使用農地，以增進公共利益所必要，
　　並無違憲。可知裁處罰鍰未依比例原則計算，尚且不構成違憲，更何況本件僅係
　　本稅，並未及於罰鍰。退言之，如本件有比例原則之適用，將無助於行為時農業
　　政策目的之達成，與農業政策所欲達成之利益顯失均衡，對於情況相同之類此其
　　他未提行政救濟案件，顯有差別待遇，甚而鼓勵投機取巧，反而真正違反行政行
　　為之平等原則及比例原則。
九綜上論述：原核定及所為復查、訴願決定並無違誤，請准如答辯之聲明判決。
　　理  由
一、按「左列各款，應自遺產總額中扣除，免徵遺產稅：一、、．．．六、遺產中之
    農業用地及其地上農作物，由繼承人或受遺贈人，繼續經營農業生產者，扣除其
    土地及地上農作物價值之全數。但該土地如繼續供農業使用不滿五年者，應追繳
    應納稅賦。」為行為時遺產及贈與稅法第十七條第一項第六款所規定。上開條文
    所稱：「由繼承人或受遺贈人，繼續經營農業生產者」，係指被繼承人所遺之農
    業用地，於被繼承人死亡時已作農業使用中，並於被繼承人死亡後，仍由繼承人
    或受遺贈人繼續經營農業生產者而言；若被繼承人死亡時，其農業用地並未作農
    業使用，或被繼承人死亡後，繼承人或受遺贈人有中斷經營農業生產者，即非所
    稱之「繼續經營農業生產」。又財政部七十九年五月三十一日台財稅第七九００
    八二七六一號函釋意旨，就遺產土地是否符合農業發展條例第三十一條所稱之「
    繼續經營農業生產」一節，引用行政院農業委員會七十九年三月十日臺企字第
    九一０三二八九Ａ號函復，認「(一)農地閒置不用，又無平均地權條例第二十六條
    之一各款但書情形者，視為不繼續經營農業生產。(二)農地已變更使用，不符合非
    都市土地使用管制規則或都市計畫有關法令對土地使用之管規定者，屬不繼續經
    農業生產。(三)無前述兩情形者，推定為繼續經營農業生產。」經核此函釋乃融會
    貫通當時土地稅法第五十五條之二第二、三款、土地稅法第二十二條之一、平均
    地權條例第二十六條之一、農業發展條例第三十一條及遺產及贈與稅法第十七條
    第一項第六款之間所謂「繼續經營農業生產」之定義，將「不繼續經營農業生產
    」意義中「閒置不用」之範圍予以限縮，具有法律體系解釋之一貫性，且有利於
    人民，無違行為時遺產及贈與稅法第十七條第一項第六款之立法意旨，應予適用
    。故農業用地客觀上如有「閒置」之情形，須能證明具有土地稅法第二十二條之
    一、平均地權條例第二十六條之一所規定下列情形之一：(一)因農業生產或政策之
    必要而休閒者。(二)因地區性生產不經濟而休耕者。(三)因公害污染不能耕作者。(四)
    因灌溉、排水設施損壞不能耕作者。(五)因不可抗力不能耕作者。始能不視為「不
    繼續經營農業生產」。次按財政部八十七年七月十五日臺財稅字第八七一九五四
    三八０號函釋意旨（引用內政部八十七年六月三十日內營字第八七七二一七六號
    函）認「都市計畫法所稱之『公共設施保留地』，依都市計畫法第四十八條至第
    五十一條之立法意旨，係指依同法所定都市計畫擬定、變更程序及同法第四十二
    條規定劃設之公共設施用地中，留待將來各公用事業機構、各該管政府或鄉、鎮
    、縣轄市公所取得者而言。已取得或非留供各事業機構、各該管政府或鄉、鎮、
    縣轄市公所取得者，仍非屬公共設施保留地。」無違都市計畫法第四十八條至第
    五十一條之立法意旨，亦應予適用。
二、本件原告等之父簡棋火於八十六年六月二十九日死亡，原告等於八十六年十月二
    十九日申報遺產稅，經被告核定遺產總額為二０六、七三二、一七九元，遺產淨
    額為一六一、二五一、一七七元，補徵稅額六六、一一八、五八八元。原告等不
    服，主張被繼承人所遺坐落基隆市○○段五堵北小段五─一０、五─二０、五─
    二一、三七九─一、三八二地號及台北縣貢寮鄉○○段內寮小段八六一、八六八
    、八七０、九七六號、貢寮鄉○○○○段二０三、二０三─二號暨宜蘭縣頭城鎮
    ○里○段大里簡小段七七─一、七七─三號等土地，係由繼承人繼續經營農業生
    產之農業用地，依據遺產及贈與稅法第十七條第一項第六款規定及財政部七十九
    年五月三十一日台財稅第七九００八二七六一號函釋意旨，應扣除其土地價值之
    全數。另基隆市○○區○○段五堵北小段七─九號土地，係屬公共設施道路用地
    ，依法免徵遺產稅云云，申請復查。經被告復查決定以，查本件系爭土地，經被
    告所屬基隆市分局於八十七年二月十六及十七日會同基隆地政及區公所人員勘查
    ，暨被告於八十七年九月一日、四月複勘結果，坐落基隆市○○段五堵北小段五
    ─一０號荒蕪，五─二０、五─二一、三七九─一、三八二號、台北縣貢寮鄉○
    ○段內寮小段八六一號、貢寮鄉○○○○段二０三、二０三─二號土地均雜草叢
    生，顯已閒置不用，又貢寮段內寮小段九七六號土地則未作農用，有勘查報告及
    照片附卷佐證，原核定均否准扣除尚無不合。另查坐落基隆市○○區○○段五堵
    北小段七─九號土地，其地目為道，土地使用分區為保護區，有土地登記簿謄本
    及基隆市政府八十六年八月二十五日八六基府工都字第七六一四０號使用分區證
    明書附卷可稽。而查保護區土地並非都市計畫法第四十二條之公共設施用地，自
    亦非公共設施保留地，核不符合都市計畫法第五十條之一公共設施保留地免徵遺
    產稅之規定，是原告等主張該筆土地以公共設施用地扣除，核無足採。至於坐落
    台北縣貢寮鄉○○段內寮小段八六八、八七０號及宜蘭縣頭城鎮○里○段○里○
    ○段七七─一、七七─三號等四筆土地，其中前二筆原核定於八十七年二月十七
    日會勘結果並未做成勘查報告；後二筆則因原告申報時並未主張有作農業使用，
    故而未勘。茲重就該四筆土地派員於八十八年九月十六日及同年十月十一日分別
    會勘結果為池塘及原雜樹林，勘認有繼續作農業使用，復查結果，准予追加扣除
    該四筆土地價值之全數一、一三四、五００元，變更遺產淨額為
    一六０、一一六、六七七元。原告就上開仍未獲准自遺產總額中扣除，免徵遺產
    稅之十筆土地部分，仍不甘服，提起訴願，經遭駁回，茲起訴主張訴稱被繼承人
    所遺坐落基隆市○○段五堵北小段五─一０、五─二０、五─二一、三七九─一
    、三八二號等五筆土地、及台北縣貢寮鄉○○段內寮小段八六一、九七六號等二
    筆土地，以及同鄉大石壁坑二０三、二０三─二號等二筆土地，共九筆土地，均
    屬農業用地，並由原告繼續經營農業生產，現仍種有農作物，可供勘查，依法應
    自遺產總額中扣除，免徵遺產稅。所謂「繼續經營農業生產者」，祇需未變更或
    未放棄其農業生產之使用，即為已足，否則，農業用地其農作物，本有季節性，
    因而暫時性之停作，在所難免，倘以其暫時性之「荒蕪」或「雜草叢生」，而不
    問期間之長短，一概視之為已不「繼續經營農業生產者」，顯非公允。被告機關
    所屬基隆市分局於八十七年二月十六日、十七日會同基隆地政及區公所人員勘查
    ，暨被告機關於八十七年九月一日、四日複勘，雖經原告丙○○或丁○○在勘查
    表上簽章，但其不諳法令，且其面積遼闊，根本不可能詳細鑑界確認。且依財政
    部七十九年五月三十一日台財稅第七九○○八二七六一號函釋意旨，應指土地閒
    置不用，又無平均地權條例第二十六條之一各款但書情形者，始得認為不繼續經
    營農業生產，故其僅係暫時性之停作，自不能謂係「閒置不用」，本件被告機關
    既未委由農業機構，依其專業知識實地勘查，以鑑定系爭土地是否久經「閒置不
    用」，抑或僅係季節性之暫時停作，僅以非屬其專業之目視，認其雜草欉生，而
    罔顧雜草滋生之快速蔓延，即遽認係顯已閒置不用，顯有違誤。以系爭五堵北小
    段三七九─一號土地為例，原勘查報告對於種植作物名稱記載為「雜木林、雜草
    」，並就其金額全部准予扣除，而於複勘報告則記載「雜木林十分之九，雜草十
    分之一」，並將准予扣除之金額，全部刪除，而對於所謂「十分之九或十分之一
    」，究在何處，亦無明確記載，僅在虛應故事，並以侵害人民之權益為能事，殊
    甚明顯。且前述三七九─一號土地，其地目為「林」，自屬農地，雖經都市計劃
    使用分區為「保護區、石油專業工業區、都市計劃外」，但俱非都市計劃用地，
    且迄仍為農業使用，依法自仍應予扣除，顯不因都市計劃使用分區而有所影響。
    以五堵北小段五之十號土地為例，初勘雖寫荒蕪但卻另寫已整地，其中似乎矛盾
    。又被告機關所稱﹕「貢寮段內寮小段九七六號土地則未作農用」，究竟作何使
    用，亦未明白指出，且於該內寮小段九七六號土地，既謂未作農用，則對於其他
    系爭地號土地，顯然並非「未作農用」，否則，何以兩者用語竟有不同，故被告
    對於事實之認定，顯尚未臻明確。另系爭坐落座落基隆市○○區○○段五堵北小
    段七─九號土地，其地目為道，土地使用分區為保護區，已有土地登記簿謄本及
    基隆市政府八十六年八月二十五日八六基府工字第七六一四○號使用分區證明書
    附卷可稽，故除依法用以作為公共設施之道路外，根本無法變更為其他用途，顯
    然完全符合都市計畫法第五十條之一所指「公共設施保留地」否則除等候政府依
    法徵收外，並不能變更為其他用途，其地目既經政府編為「道」，並列為「保護
    區」，自係公共設施道路之保留地甚明，被告機關將都市計畫法第四十二條之公
    共設施保留地與公共設施混為一談，亦非公允等語。
三、本院查（一）坐落基隆市○○段五堵北小段五─二０、五─二一、三八二號等三
    筆土地，均為都市計劃內使用分區為「保護區」之土地，且地目為林，有原告所
    提土地登記謄本、分區使用證明附本院卷可稽，依照行為時農業發展條例第三條
    第十款、遺產及贈與稅法施行細則第十一條及土地稅法施行細則第二十一條第二
    項對於「農業用地」之定義，其屬農業用地，固無疑義，但經被告所屬基隆市分
    局於八十七年二月十六日會同基隆地政及區公所人員勘查，暨被告於八十七年九
    月一日複勘結果，此三筆土地均呈現「雜草」叢生之景象，顯已閒置不用，有勘
    查報告二份及照片附原處分卷可稽，又各次勘查報告表均有原告丙○○或丁○○
    簽章，並詳細鑑界確認無誤，原告等主張未會同勘查乙節，核無足採。又農業用
    地閒置不用又無平均地權條例第二十六條之一各款但書情形者，即為不繼續經營
    農業生產，已如前述，此三筆土地既經被告於七個月內兩度勘查，均發現有「閒
    置」情事，其非原告所謂季節性及暫時性之停作，即非基於農業生產之必要而休
    閒，甚為明顯，足認此三筆土地已中斷未繼續經營農業生產，自無首揭遺產及贈
    與稅法第十七條第一項第六款規定，農地價值自遺產總額中扣除之適用，原告等
    主張所謂「繼續經營農業生產」，只需未變更或未放棄農業生產之使用即為已足
    乙節，揆諸前開說明，顯係誤解法令。（二）坐落台北縣貢寮鄉○○段內寮小段
    八六一、貢寮鄉○○○○段二０三、二０三─二號等三筆土地，均非都市計畫用
    地，地目為旱或田，係依區域計畫法編定之農牧用地，有原告所提土地登記謄本
    、分區使用證明附本院卷可稽，依照行為時農業發展條例第三條第十款、遺產及
    贈與稅法施行細則第十一條及土地稅法施行細則第二十一條第二項對於「農業用
    地」之定義，其屬農業用地，亦無疑義。惟經被告於八十七年九月四日複勘結果
    ，此三筆土地均呈現「雜草」叢生之景象，顯已閒置不用，有勘查報告一份及照
    片附原處分卷可稽，雖然被告所屬基隆市分局於八十七年二月十六日會同基隆地
    政及區公所人員初勘時，此三筆土地之勘查報告均載為「未違規使用」，據此勘
    查報告之記錄人辛○○於本院審理時到庭證稱：「當初我有會同貢寮鄉公所人員
    到現場，根據鄉公所人員宋先生告訴我的才記載『未違規使用』，即未變更為非
    農業使用。我既然記載未違規使用，就表示上面應該還有農作物在上面，但時間
    久了詳細情形及什麼植物，已記不清楚」等語在卷，但於被告複勘時既呈現「雜
    草」叢生之「閒置」景象，揆諸前開說明，原告即應證明其有土地稅法第二十二
    條之一、平均地權條例第二十六條之一但書各款情形，始能不視為「不繼續經營
    農業生產」；又「當事人主張事實須負舉證責任，倘其所提出之證據不足為主張
    事實之證明，自不能認其主張之事實為真實。」最高行政法院三十六年判字第十
    六號判例，著有明文。惟原告雖主張農業生產有季節性，上開「閒置」僅係暫時
    性之停作云云，但原告就其究竟於系爭土地勘查前種何作物？何時收成？暫時性
    停作期間又有多久？停作後預備再種何作物？基於何種農業生產之必要而休閒？
    原告始終未具體說明，遑論舉證以實其說，如今事過境遷，時隔三年以上，本院
    亦難依職權追溯調查當時之情形（現在勘驗現場所見情形，不足以了解當時系爭
    農地基於何種原因閒置，自無勘驗之必要），自無從採信原告之主張。此三筆農
    地於被告複勘時既已「閒置」，原告又不能證明其有土地稅法第二十二條之一、
    平均地權條例第二十六條之一但書各款情形，即應認此三筆土地已中斷未繼續經
    營農業生產，自無首揭遺產及贈與稅法第十七條第一項第六款規定，農地價值自
    遺產總額中扣除之適用。至於原告主張被告實行複勘後，將初勘報告上所載有利
    原告之事實及准予扣除之金額，全部加以刪除，以致增加原告之稅負，違反行政
    法上「不利益變更禁止之原則」云云，按所謂行政法上「不利益變更禁止之原則
    」係指行政處分作成後，於行政救濟程序，不得更為不利於受處分人之決定而言
    ，查被告於八十七年二月十六日所為農地勘查報告，僅係被告之內部資料，並未
    對原告發生行政處分之效力，爾後被告始依據八十七年九月四日之複勘結果核定
    遺產稅，對原告第一次為行政處分，自不生「不利益變更禁止」之問題。況即使
    被告八十七年二月十六日農地勘查所做報告屬實，惟在被告核定遺產稅前，再於
    八十七年九月四日複勘，而查得有系爭土地有未繼續經營農業生產情事，仍無行
    為時遺產及贈與稅法第十七條第一項第六款前段規定之適用。（三）坐落基隆市
    七堵區○○段五堵北小段七─九號土地，其地目為道，都市計畫土地使用分區編
    定為保護區，有土地登記簿謄本及基隆市政府八十六年八月二十五日八六基府工
    都字第七六一四０號使用分區證明書附原處分卷可稽，依照行為時農業發展條例
    第三條第十款、遺產及贈與稅法施行細則第十一條及土地稅法施行細則第二十一
    條第二項對於「農業用地」之定義，非屬農業用地，兩造並無爭執，且保護區土
    地並非都市計畫法第四十二條規定之公共設施用地，揆諸首揭說明，非都市計畫
    之公共設施用地即不可能為公共設施保留地，自無都市計畫法第五十條之一公共
    設施保留地免徵遺產稅規定之適用。至於土地登記簿謄本上有關地目之記載，乃
    沿襲日據時期地籍登記之作法，與依都市計畫法編定之公共設施用地無關，是否
    屬都市計畫中之公共設施道路用地，自應依都市土地使用分區來認定，而非以土
    地登記簿謄本記載之地目來認定，原告主張上開土地之地目為道，並列為保護區
    ，即係公共設施─道路之保留地，容有誤解。以上原處分並無違誤。（四）坐落
    台北縣貢寮鄉○○段內寮小段九七六號土地，地目為田，係依區域計畫法編定之
    農牧用地，有原告所提土地登記謄本、分區使用證明附本院卷可稽，依照行為時
    農業發展條例第三條第十款、遺產及贈與稅法施行細則第十一條及土地稅法施行
    細則第二十一條第二項對於「農業用地」之定義，屬於農業用地，被告就此筆土
    地之使用情形，於八十七年九月四日之複勘報告雖記載為「未作農業使用」，但
    據承辦人庚○○於本院審理時證稱：「貢寮段內寮小段九七六號土地，該地很小
    有六十幾坪，是在桃源谷內之深山，當天是二姊妹帶領，帶到沒有路，仍未到現
    場。我們問當事人：沒路如何耕種？當事人無法回答，所以我們說這筆土地未作
    農業使用」、「我們並未看到實際之地」等情在卷，足見複勘時，被告之承辦人
    並未實際履勘貢寮段內寮小段九七六號土地，僅憑臆測之詞為記錄，自不足取。
    而八十七年二月十六日之初勘報告就此筆土地則載明為「未違規使用」，承辦人
    辛○○於本院審理時到庭復證稱：「當初台北縣貢寮鄉○○段內寮小段九七六地
    號地初勘時國稅局代表是我：：我有會同貢寮鄉公所人員到現場，根據鄉公所人
    員宋先生告訴我的才記載『未違規使用』，即未變更為非農業使用。我既然記載
    未違規使用，就表示上面應該還有農作物在上面」，自足為原告有利之證明，被
    告徒憑上開有瑕疵之複勘報告，逕認此筆農地未繼續經營農業生產，無行為時遺
    產及贈與稅法第十七條第一項第六款前段規定之適用，自有違誤。（五）坐落基
    隆市○○段五堵北小段五─一０號土地，都市計劃內使用分區為「保護區」，且
    地目為林，有原告所提土地登記謄本、分區使用證明附本院卷可稽，依照行為時
    農業發展條例第三條第十款、遺產及贈與稅法施行細則第十一條及土地稅法施行
    細則第二十一條第二項對於「農業用地」之定義，屬農業用地，經被告所屬基隆
    市分局於八十七年二月十六日會同基隆地政及區公所人員勘查結果，勘查報告記
    載為「荒蕪、已整地」，所謂「已整地」是否係指為繼續經營農業生產而進行「
    整地」？如是，何以又記載為「荒蕪」？其中似有矛盾，被告本應及時予以釐清
    ，然其於八十七年九月一日、四日複勘時獨漏此筆土地，此比對該兩日之勘查報
    告自明，被告在未查明事實真相下，逕認此筆農地未繼續經營農業生產，無行為
    時遺產及贈與稅法第十七條第一項第六款前段規定之適用，自有未洽。（六）坐
    落基隆市○○段五堵北小段三七九─一號土地，地目為「林」，部分經都市計劃
    編定使用分區為「保護區、石油專業工業區」，部分屬都市計畫外，為非都市土
    地，保護區係於六十三年三月八日公告實施，石油專業工業區部分，起初於六十
    五年六月十三日公告實施時都市計劃編定使用分區為「工業區」，經八十六年十
    月九日通盤檢討公告實施變為「石油專業工業區」，該地點尚無訂定細部計畫，
    此有原告所提土地登記謄本、分區使用證明及被告所提基隆市政府工務局九十年
    十二月三日基府工都字第一○五七三八號函附本院卷可稽，則其雖係一筆土地，
    但是否為農業用地及是否繼續經營農業生產，自應分別其區位，加以看待。其中
    保護區、非都市土地部分，依照行為時農業發展條例第三條第十款、遺產及贈與
    稅法施行細則第十一條及土地稅法施行細則第二十一條第二項對於「農業用地」
    之定義，屬農業用地，殆無疑義，如其繼續經營農業生產，自有行為時遺產及贈
    與稅法第十七條第一項第六款前段規定之適用；至於「工業區」（被繼承人八十
    六年六月二十九日時之使用分區狀態）部分，其細部計畫既然尚未訂定，依行政
    院八十三年十一月二十八日臺財字第四四五三三號函釋意旨「農業用地經都市計
    畫變更為新市鎮特定區、住宅區或其他使用分區，在細部計畫尚未完成前，如經
    都市計畫主管機關認定，仍應依原來之土地使用分區別（或用地別）管制而視為
    農業用地，其於移轉或繼承時，仍有土地稅法第三十九條之二第一項及農業發展
    條例第三十一條規定之適用」，即有可能經都市計畫主管機關認定，仍應依原來
    之土地使用分區別（或用地別）管制而視為農業用地，如其實際供作農業使用，
    亦有行為時遺產及贈與稅法第十七條第一項第六款前段免徵遺產稅規定之適用，
    被告於本院審理時，亦持相同之見解。故此筆土地如未全部繼續供作農業使用，
    則其內各區之位置、範圍、面積及其未供作農業使用之部分坐落何區，即有詳為
    查明之必要。茲查被告之初勘報告對於此筆土地之種植情形記載為「雜木林、雜
    草」，於複勘報告則記載「雜木林十分之九，雜草十分之一」，依被告於本院審
    理時所承認「如果是林地目，原生林狀態閒置未作人工任何種植，亦認定為農業
    使用」之標準，只存在雜木林而無雜草之區位，即係「繼續經營農業生產」，可
    以免徵遺產稅，殆無疑義，該十分之一雜草所在之區位，始生是否「繼續經營農
    業生產」及是否然應將該區位全部否准免徵遺產稅之問題，然複勘報告對於所謂
    「十分之九或十分之一」，究在何處，並無明確記載，被告就此筆土地內各區之
    位置、範圍及面積，本可會同有關機關，依據地籍圖套繪都市計畫圖加以釐清，
    亦疏未查明，徒憑此筆土地在不明位置有雜草十分之一，即不論其區位，全部否
    定此筆土地有繼續經營農業生產，而否准其免徵遺產稅，自有未洽。
四、綜上所述，原核定就坐落基隆市○○段五堵北小段五─二０、五─二一、三八二
    、七─九號及台北縣貢寮鄉○○段內寮小段八六一、貢寮鄉○○○○段二０三、
    二０三─二號等七筆土地，否准自遺產總額中扣除其土地價值，免徵遺產稅，於
    法並無不合，復查及訴願決定遞予維持，均無違誤，原告起訴意旨，仍執前詞及
    個人主觀之見解，請求撤銷訴願決定及原處分，為無理由，應予駁回。惟原核定
    就坐落台北縣貢寮鄉○○段內寮小段九七六號及基隆市○○段五堵北小段五─一
    ０、三七九─一號等三筆土地，否准自遺產總額中扣除其土地價值，免徵遺產稅
    ，則有違誤，復查及訴願決定未加糾正，仍予維持，容有未洽，原告執前詞就此
    部分予以指摘，尚非無理由，應由本院將復查及訴願決定關於此部分一併撤銷，
    由被告另為適法之處分。
據上論結，本件原告之訴為一部有理由，一部無理由，依行政訴訟法第一百零四條、
民事訴訟法第七十九條但書、第八十五條第一項前段，判決如主文。
中　　華　　民　　國　　　九十一　　年　　　四　　　　月　　　三十　　　日
                 　　　　   臺 北 高 等 行 政 法 院  第 四 庭
                             　　　　      審 判 長  法    官  姜素娥
                                           　　　    法    官  陳國成
                                                     法    官  林文舟
右為正本係照原本作成。
如不服本判決，應於送達後二十日內，向本院提出上訴狀並表明上訴理由，如於本判
決宣示後送達前提起上訴者，應於判決送達後二十日內補提上訴理由書（須按他造人
數附繕本）。
中　　華　　民　　國　　　九十一　　年　　　五　　　　月　　　一　　　　日
       　　　　　　　　　　　　　　　　　　　　　　　書 記 官　林孟宗
